【裁判字號】    89,台上,2958
【裁判日期】    891229
【裁判案由】    給付工程款
【裁判全文】
最高法院民事判決                              八十九年度台上字第二九五八號
    上  訴  人  甲○○
    被 上訴 人  丁○○
                戊○○
                丙○○
                乙○○
右當事人間請求給付工程款事件，上訴人對於中華民國八十八年七月十三日臺灣高等
法院第二審判決（八十七年度上字第一五一四號），提起上訴，本院判決如左：
    主  文
原判決廢棄，發回臺灣高等法院。
    理  由
上訴人主張：伊承攬建造被上訴人所有坐落基隆市○○路五一六巷三三號六層樓房屋
一棟（下稱系爭房屋），工程款共計新台幣（以下同）一千五百零一萬八千九百十四
元，被上訴人已付工程款八百六十一萬元，尚欠六百四十萬八千九百十四元；兩造訂
立之房屋委建合約書第十七條定有依工程進度付款之方式，本工程已完成百分之九十
五，依約定被上訴人應給付伊五百八十萬元等情，爰求為被上訴人平均給付部分工程
款二百萬元之判決。
被上訴人則以：本件工程款依約應為一千三百七十五萬元（包括主建物一千零三十八
萬三千四百元及增建部分三百三十七萬五千元），依委建合約書第二十條約定，主建
物分十二期付款，第一期至第十一期應付七百一十萬元，伊已付八百八十二萬八千元
，超過契約約定，剩餘部分兩造約定俟全部完成交屋時，加計補貼之金額，至全部所
有權狀清楚出來時，並接通水電同時交付鑰匙後，同時一次付清。現上訴人有多項工
程尚未完工，遑論交屋，自無權請求付款。且系爭房屋未方正，依兩造民國八十四年
九月二十日增列合約第三條約定，伊亦得拒付其餘工程款。另上訴人逾期交屋，至八
十六年七月一日已逾期四百六十五日，依約須給付違約金二百四十一萬四千一百四十
元，上訴人要求伊先付二百萬元，實有未合等語，資為抗辯。
原審維持第一審所為上訴人敗訴之判決，駁回其上訴，無非以：上訴人主張伊為被上
訴人承攬建造系爭房屋，約定總工程款一千五百零一萬八千九百十四元，被上訴人已
付款八百六十一萬元，尚欠六百四十萬八千九百十四元之事實，固據其提出房屋委建
合約書、房屋委建增列合約書（下稱增列合約書）、使用執照、建物所有權狀、工程
結算表、收據等件為證，惟房屋委建合約書第二十條約定工程總價為一千零三十八萬
三千四百元，上訴人提出之工程結算表，未經被上訴人同意認可，尚難認為真正。又
委建合約書第二十條約定「第十二期餘款俟全部完成後交屋時，加計補貼之金額至全
部所有權狀清楚出來時，並接通水電，同時交付鑰匙並同時一次給付清楚，但乙方（
即上訴人）得免費替甲方（即被上訴人）辦理總登記及貸款部分之手續，本合約前開
費用包括地上物拆除及代書一切土地房屋手續辦理在內」，可見須全部工程完成交屋
，取得所有權狀且接通水電，並交付鑰匙後，上訴人始得請求第十二期款。另增列合
約書記載「建物及室內格局，經勘查結果與設計圖說略有出入，並未方正。乙方（即
上訴人）必須在做水泥粉光時修飾完妥，其所需費用由乙方完全負責。如經甲方鑑定
，建物及室內格局未依合約履行修正，甲方有權再要求乙方再修飾建物及室內格局，
直到方正為止。若乙方無法將建物及室內格局修飾達到方正時，甲方有權拒付未付之
工程款」，而經現場勘驗結果，系爭房屋結構體已完成，二、三、四、五樓房屋內部
隔間完成，惟地磚尚未舖，牆壁、天花板尚未漆油漆，門窗尚未裝上，水電線路有安
裝，但尚未完成；五樓房屋部分牆壁有裂痕；屋頂尚未做ＰＵ防水上隔熱磚；一樓尚
未舖地磚，門窗未完成，油漆未漆，二至六樓各裝有一套衛浴設備，另外一套尚未安
裝，以上有勘驗筆錄附卷可參；第一審法院委請台北市建築師公會至現場鑑定結果，
亦認「系爭房屋前側並非完全垂直左右兩側之牆面而成正方形，經測量實際牆面，前
側牆面與左右兩側呈平行四邊形差約三十公分，故實際結構體及格局部分非完全方正
。系爭建物因已領得使用執照，依『台灣省建築管理規則』可視為已竣工完成，惟裝
修工程、水電及電信工程與後續送水送電作業未完成，故無法依百分之百認定施工進
度。按一般交屋慣例，除使用執照應領得外，尚應完成自來水送水、台電及電信局接
線等作業，並可實際供人居住方可交屋。而依現況該建築物已領得使用執照，唯尚未
完成後續作業，並未達到可供人居住之標準，應視為交屋逾期。擋土牆部份僅後側有
施作，後側則為山坡地，左側地平面較高，實際現況僅以地下室外牆壁做為擋土壁使
用」等語，有鑑定報告書附卷可佐；鑑定人江式鴻建築師亦稱「系爭房屋每平面誤差
三十公分，法定誤差應在百分之二以下，以此建物言，誤差不能超過十公分。現結構
體已歪，無法修成方正。應有辦法修繕成方正，以其地形可蓋成方正的建物，水的部
分未送，台電送電的部分已完成，屋頂上水錶未見到，每層樓亦無水錶，未達實際交
屋程度」等語，可見上訴人確有部分工程未完成，是上訴人得否依該約定請求給付十
二期款，仍有疑問。況查，增列合約書第三條規定本件建物及室內格局必須修飾方正
，否則被上訴人有權拒付未付之工程款，則在該條件成就前，被上訴人自得援引上開
約定，拒付未付之工程款，上開建物既有未達方正之情形，上開鑑定人亦稱系爭建物
可修繕成方正，則在上開建物及室內格局未修飾方正前，被上訴人拒絕給付工程款為
有理由。從而，上訴人請求被上訴人給付工程款，即有未合，應予駁回等詞，為其判
斷之基礎。
查兩造訂立之委建合約書第二十條固約定第十二期款俟全部工程完成交屋，取得所有
權狀且接通水電，並交付鑰匙同時付清；惟工作未完成前，定作人得隨時終止契約，
民法第五百十一條定有明文。而契約之終止，僅使契約自終止之時起，向後失其效力
，承攬契約在終止以前，承攬人業已完成之工作，苟已具備一定之經濟上效用，可達
訂約意旨所欲達成之目的者，定作人就其受領之工作，有給付相當報酬之義務。查被
上訴人於八十六年八月十九日即委請律師通知上訴人其本於民法第五百十一條、第五
百零三條規定終止、解除承攬契約，並要求清點工程結帳，有存證信函在卷可稽（見
第一審卷(一)第一一三頁至一一六頁），上訴人復主張「被上訴人既單方終止契約，就
應該結清所欠工程款」等語（見原審卷第一三○頁正面）；系爭承攬契約如因被上訴
人終止，則對於終止前已完成之工作，上訴人似非不得請求給付該部分之工程款。原
審未審酌被上訴人終止承攬契約之事實，仍以委建合約書第二十條約定為據，謂上訴
人未完成全部工作，依約不得請求第十二期款云云，不無可議。次查增列合約書第三
條記載「建物及室內格局，經勘查結果與設計圖說略有出入，並未方正。乙方（即上
訴人）必須在做水泥粉光時修飾完妥，其所需費用由乙方完全負責。如經甲方（即被
上訴人）鑑定，建物及室內格局未依合約履行修正，甲方有權再要求乙方再修飾建物
及室內格局，直到方正為止。若乙方無法將建物及室內格局修飾達到方正時，甲方有
權拒付未付之工程款」，原審謂依台北市建築師公會鑑定報告及鑑定人江式鴻建築師
所述，系爭建物未方正，且該建物可修繕成方正，則在該建物及室內格局未修飾成方
正前，被上訴人得拒絕給付未付之工程款云云，固非無見；惟鑑定人江式鴻原稱「（
問：是否有可能修繕為方正？）以現在來看結構體已歪，無法修成方正」，繼則表示
「應有辦法修繕成方正，以其地形可蓋成方正的建物」（均見第一審八十七年五月十
九日言詞辯論筆錄），則依現況系爭建物可否修飾成方正，已欠明瞭；況因上訴人稱
「當初是照建築線蓋的，因其土地原本即梯形，建物不可能方正，要方正會損害到別
人土地」云云，第一審法院審判長詢問鑑定人意見，該鑑定人始答以「應有辦法修繕
成方正，以其地形可蓋成方正的建物」，則所謂可修繕成方正云云，似指依其地形可
修飾蓋成方正建物而言。原審未予以究明，即謂系爭建物仍可修繕成方正，於上訴人
修補完成前，被上訴人得拒絕付款云云，未免速斷。又上訴人於原審主張「兩造約定
建物及室內格局若未方正，須在做水泥粉光時修飾完妥。隔間時被上訴人每天均在現
場指揮工人依其意思承做，當時被上訴人滿意才開始做粉光程序」等語，並聲請訊問
證人即工頭賴清生（見原審卷第三五頁）。上訴人上開主張如屬實在，則被上訴人得
否事後再爭執該建物未方正，即非無疑。原審就上訴人是項攻擊方法及聲明之證據，
未予調查，復未說明其不可採之理由，理由亦有不備。上訴論旨，指摘原判決不當，
求予廢棄，非無理由。
據上論結，本件上訴為有理由。依民事訴訟法第四百七十七條第一項、第四百七十八
條第一項，判決如主文。
中      華      民      國    八十九    年     十二     月    二十九    日
                              最高法院民事第七庭
                                  審判長法官  吳  正  一
                                        法官  謝  正  勝
                                        法官  劉  福  來
                                        法官  高  孟  焄
                                        法官  陳  淑  敏
      右正本證明與原本無異
                                              書  記  官
中      華      民      國     九十     年      一      月     十七     日


司法院資訊處製作；財團法人民間司法改革基金會備份。
